【裁判字號】    97,台上,2470
【裁判日期】    970605
【裁判案由】    違反毒品危害防制條例
【裁判全文】
最高法院刑事判決            九十七年度台上字第二四七０號
上  訴  人  甲○○
選任辯護人  姜瑞林律師
上列上訴人因違反毒品危害防制條例案件，不服台灣高等法院台
中分院中華民國九十七年二月二十一日第二審更審判決（九十六
年度上重更(三)字第六五號，起訴案號：台灣彰化地方法院檢察署
九十三年度偵字第五一六五號、九十三年度毒偵字第二三二一、
三一一０號），提起上訴，本院判決如下：
    主  文
原判決關於販賣第二級毒品部分撤銷，發回台灣高等法院台中分
院。
其他上訴駁回。
    理  由
一、發回（販賣第二級毒品）部分
本件原判決認定上訴人甲○○明知安非他命係毒品危害防制條例
第二條第二項第二款所列管之第二級毒品，不得非法持有、販賣
，先於不詳時地，非因販賣而持有數量不詳之第二級毒品安非他
命後，竟基於販賣安非他命營利之概括犯意，分別於民國九十三
年四月中、下旬某日，均在彰化縣大村鄉○○路○段九十五之一
號旁由其妻顏德嫺所經營之「福臨檳榔攤」內，先後二次販賣安
非他命予綽號「雞腿」之蕭穎澤，每次價量為新台幣（下同）五
百元，共計得款一千元等情。因而撤銷第一審關於上訴人販賣第
二級毒品部分之科刑判決，改判仍依修正前刑法規定論處上訴人
連續販賣第二級毒品罪刑（累犯），固非無見。
惟查：犯施用毒品罪，供出毒品來源，因而破獲者，得減輕其刑
，此觀之毒品危害防制條例第十七條所定意旨自明。故為防範其
為圖減輕刑責而就毒品來源為不實之陳述，自須以補強證據擔保
施用毒品者供述之真實性，始得作為判斷之依據。又所謂之補強
證據，雖不以證明全部犯罪事實為必要，惟仍須因補強證據與該
施用毒品者之供述相互利用，足以使其關於毒品來源之對象及原
因所陳述之事實獲得確信者，始足以當之。至於施用毒品者實際
是否因而獲得減輕其刑之寬典？以及其陳述時是否依法具結？先
後陳述次數之多寡、內容是否一致？等情，均非足以擔保其關於
毒品來源之陳述之真實性之補強證據，不能資為其關於毒品來源
之陳述是否與事實相符之判斷依據。本件原判決認定上訴人有販
賣安非他命二次與蕭穎澤之犯行部分，係以蕭穎澤之證言為唯一
之論據（見原判決理由貳、二之(二)），此外並無其他足資證明上
訴人有販賣安非他命予蕭穎澤之具體事證以為補強，則蕭穎澤關
於向上訴人購買安非他命之陳述是否確與事實相符，自有待調查
釐清。本院歷次發回意旨均就此予以指明，乃原審仍未調查釐清
，僅以：蕭穎澤並未獲邀任何寬典，無嫁禍上訴人而虛偽陳述毒
品來源之必要，且與上訴人並無怨隙，不致甘冒偽證罪責故為不
利上訴人之陳述，況其於偵、審中始終具結證稱向上訴人購買安
非他命，倘非確有其事，關於交易地點、價格如何能陳述歷歷云
云（見原判決第十頁，理由貳、二、(二)之(2)），而採納蕭穎澤之
單一指證為認定上訴人有販賣安非他命犯行之證據，其適用之證
據法則自有違誤。上訴意旨指摘原判決關於販賣第二級毒品部分
不當，為有理由，應認原判決此部分仍有撤銷發回更審之原因。
原判決理由肆關於販賣第二級毒品不另為無罪諭知部分，基於審
判不可分原則，一併發回。
二、駁回（販賣第一級毒品）部分
按刑事訴訟法第三百七十七條規定，上訴於第三審法院，非以判
決違背法令為理由，不得為之。是提起第三審上訴，應以原判決
違背法令為理由，係屬法定要件。如果上訴理由書狀並未依據卷
內訴訟資料，具體指摘原判決不適用何種法則或如何適用不當，
或所指摘原判決違法情事，顯與法律規定得為第三審上訴理由之
違法情形，不相適合時，均應認其上訴為違背法律上之程式，予
以駁回。本件上訴人上訴意旨略稱：(一)、原判決犯罪事實一記載
上訴人前因違反毒品危害防制條例案件經判決確定後，於「九十
三年一月九日入監執行後，於九十三年一月十三日易科罰金執行
完畢。」然原判決理由欄貳、二、(一)、(2)卻記載「且被告（即上
訴人）曾於九十二年十二月二十一日入監，直至九十三年一月十
三日始出監」，原判決有理由矛盾之違法。(二)、原判決理由欄記
載「本件被告（即上訴人）販賣予莊芳琦……查無證據足資證明
係基於販賣之意圖而販入……利用其所有之電子微量磅秤將毒品
海洛因分裝成小包後……被告犯行堪予認定。」，既已說明查無
證據足資證明係基於販賣之意圖云云，依罪疑唯輕之法理及無罪
推定原則，原審究竟如何認定上訴人乃基於圖利而販售海洛因？
亦未剖析查明，即率行判決，顯非適法。(三)、原判決事實欄未詳
載上訴人如何利用電子微量磅秤將海洛因分裝成小包再連續販賣
毒品之行為，但理由欄卻載：「被告（即上訴人）利用其所有之
電子微量磅秤將毒品海洛因分裝成小包云云」，足見事實欄所載
事實與理由欄所採之證據不相適合，屬「證據矛盾」，其判決當
然違背法令。(四)、證人莊芳綺前後證詞不符，且在其供述之買進
毒品期間，未有吸食毒品紀錄，足證其證言與事實不符等語。
惟查：本件原判決認定上訴人有原判決事實欄所載連續販賣第一
級毒品海洛因之犯行，因而撤銷第一審關於販賣第一級毒品部分
之科刑判決，改判仍依修正前刑法規定論處上訴人共同連續販賣
第一級毒品罪刑（累犯）。係以證人莊芳綺、蕭穎澤、粘勝嘉、
蕭貿帆之證言，遠傳電信股份有限公司之用戶基本資料，上訴人
持用0000000000號行動電話與莊芳綺使用之0000
000000號行動電話、蕭穎澤持用之0000000000
號行動電話與上訴人及莊芳綺使用上開行動電話之通聯紀錄，扣
案之海洛因、電子微量磅秤、行動電話，法務部調查局九十三年
六月十七日調科壹字第一四００一０二三九號、九十三年八月十
三日調科壹字第一四００一０四一四號鑑定通知書等證據資料，
為綜合之判斷。並說明：上訴人否認販賣海洛因犯行，辯稱係莊
芳綺與蕭穎澤、「四腳」、「阿地」合資購買毒品施用，其非毒
品來源云云，為不足採信，而予以指駁；本件雖無從確認上訴人
販賣海洛因可得之利潤，然上訴人與莊芳綺非至親或有特殊之情
誼關係，衡情當無甘冒重典而毫無利得，再上訴人曾因蕭穎澤共
同販賣海洛因，而無償提供安非他命予其施用，倘毫無利得，自
不可能如此，堪認上訴人有營利之意圖；上訴人販賣第一級毒品
之數量及獲取之利益均非龐大，倘予以宣告法定最低度刑期無期
徒刑仍嫌過重，難謂符合罪刑相當性及比例原則，更無從與大毒
梟之惡行有所區隔，客觀上足以引起一般之同情，其犯罪情狀尚
有可憫之處，爰依刑法第五十九條規定酌量減輕其刑。復敘明公
訴意旨另以：上訴人自九十二年間某日起至九十三年四月間某日
止，以每一小包海洛因一千元之價格，連續販賣海洛因予莊芳綺
十餘次；自九十三年五月初某日起至同年月中旬某日止，與蕭穎
澤以每包一千元或半包五百元之價格，先後約十五次，連續販賣
海洛因予「四腳」、「阿地」、「李Ｙ」、「四聰」等成年男子
及莊芳綺，共計收取價金約一萬元至二萬元等情，因認上訴人另
涉有毒品危害防制條例第四條第一項之販賣第一級毒品罪嫌。經
審理結果，認其中販賣海洛因予莊芳綺超過上述認定之時間、次
數、金額部分，及販賣海洛因予「四腳」、「阿地」、「李Ｙ」
、「四聰」部分，均不能證明犯罪，惟因檢察官認與上開有罪部
分有連續犯之裁判上一罪關係，不另為無罪之諭知。已詳細敘述
其所憑之證據及認定之理由，所為論斷，俱有卷存證據資料可資
覆按，並無採證或認定事實違背經驗法則或論理法則，或其他違
背法令之情形。另查：(一)、依卷附台灣高等法院被告前案紀錄表
所載，上訴人於九十二年十二月二十一日至台灣彰化看守所執行
強制戒治，並於同年十二月二十四日入台灣雲林戒治所，至九十
三年一月九日轉入台灣雲林監獄服刑，於同年一月十三日因徒刑
易科罰金執行完畢始出監。原判決事實欄記載上訴人因違反毒品
危害防制條例案件經判決確定後，於「九十三年一月九日入監執
行後，於九十三年一月十三日易科罰金執行完畢。」，係上訴人
符合累犯規定之事實認定；原判決理由欄貳、二、(一)、(2)關於上
訴人「曾於九十二年十二月二十一日入監，直至九十三年一月十
三日始出監」部分之記載，係以上訴人之實際在監所日期說明無
法證明上訴人於九十二年間有販賣海洛因予莊芳綺之犯行；兩者
間並無矛盾，亦無與卷證資料不符情事。(二)、原判決理由欄貳、
二、(七)關於「本件被告（上訴人）販賣予莊芳綺……之第一級毒
品海洛因……，查無證據足資證明係基於販賣之意圖而販入，應
認被告係於不詳時地，非因販賣而持有數量不詳之第一級毒品海
洛因……後，始分別基於販賣海洛因……以營利之概括犯意，利
用其所有之電子微量磅秤將毒品海洛因分裝成小包後，而連續為
上揭販賣第一級毒品行為。」之記載，旨在說明無法證明上訴人
係基於營利之意圖而「販入」海洛因，並非認定上訴人無販賣海
洛因營利之意圖。(三)、原判決於事實欄認定上訴人「利用其所有
之電子微量磅秤將毒品海洛因分裝成小包後」，再連續為販賣第
一級毒品行為，並記載查扣電子微量磅秤一台之事實。復於理由
內說明由上訴人持有之海洛因均分裝為小包裝觀之，上訴人持有
電子微量磅秤，顯係基於營利意圖分裝毒品販賣之用等情。事實
之認定與理由之說明相互一致，並無事實與理由矛盾情形。(四)、
證人莊芳綺係九十三年五月十四日經警方查獲持有海洛因乙包及
注射針筒乙支，有警卷所附之偵詢筆錄可稽，檢察官於起訴書內
亦記載：莊芳綺施用第一級毒品海洛因部分，另案偵辦等語，上
訴意旨指稱莊芳綺未有吸食毒品紀錄云云，亦與事實不符。綜上
，上訴意旨所指各節均非依據卷內訴訟資料具體指摘原判決有何
不適用法則或適用不當之違背法令情事，核與法律規定得為第三
審上訴理由之違法情形，不相適合。此部分上訴違背法律上之程
式，應予駁回。
據上論結，應依刑事訴訟法第三百九十五條前段、第三百九十七
條、第四百零一條，判決如主文。
中    華    民    國  九十七  年    六    月    五    日
                      最高法院刑事第五庭
                          審判長法官  陳  正  庸
                                法官  賴  忠  星
                                法官  林  秀  夫
                                法官  宋      祺
                                法官  陳  祐  治
      本件正本證明與原本無異
                                      書  記  官
中    華    民    國  九十七  年    六    月    六    日
                                                 H


司法院資訊處製作；財團法人民間司法改革基金會備份。
